臺灣高等法院刑事判決　　　　　　　　　　　　　　九十三年度上訴字第三０四號
　　上　訴　人　臺灣臺北地方法院檢察署檢察官
　　被　　　告　申○○
　　選任辯護人　謝志明　律師
右上訴人因被告詐欺等案件，不服臺灣臺北地方法院九十二年度訴字第一０四０號，
中華民國九十二年九月十五日第一審判決（起訴案號：臺灣臺北地方法院檢察署九十
二年度偵字第七二七九號及移送併案：台灣台中地方法院檢察署九十二年度偵字第八
七一三號），提起上訴，本院判決如左：
    主  文
原判決撤銷。
申○○意圖為自己不法之所有，以詐術使人將本人之物交付為常業，處有期徒刑壹年
。扣案之電腦主機（含螢幕、滑鼠及鍵盤）壹台、鄒中燕郵局金融卡壹枚及偽造鄒中
燕印文參枚、印章壹枚均沒收。
    事  實
一、申○○因經濟狀況欠佳，缺錢花用，遂自民國（下同）九十一年二月間起，在其
    台北市中山區○○○路○段四十三號七樓之二十七住處，利用不知情之吳深德向
    東森寬頻電信股份有限公司（下稱東森公司）所申設之寬頻網路服務系統及不知
    情之吳學亮所有之電腦連線上網登錄之方式，向雅虎國際資訊股份有限公司（下
    稱雅虎公司）、智邦公司、網路家庭國際股份有限公司（下稱網路家庭公司）等
    公司申請suniaking、yani_mai、lidiya331、veronica77214帳號加入成為上開
    網站會員及申請免費之電子郵件信箱suniaking@ms67.url.com.tw、suniaking@
    yahoo.com.tw、yani@ms48.url.com.tw、yani_mai@yahoo.com.tw、sabrina907
    @p chome.com.tw使用。申○○基於意圖為自己不法所有之概括犯意，多次利用
    前開東森公司網路系統及電腦連線上網，至雅虎公司所經營管理之拍賣網站（網
    址http://tw.bid.yahoo.com/）或拍賣王網站輸入前開suniaking、yani_mai、
    lidiya331、veronica77214帳號及密碼後，以suniaking@ms67.url.com.tw、ya
    ni@m s48.url.com.tw、yani_mai@yahoo.com.tw電子郵件信箱為聯絡方式，反覆
    以相同手法，詐稱有首飾、burberry品牌精品等商品欲出售而公開競標拍賣，並
    謊稱先付款再交貨，或佯裝欲在網路上競標購買商品，然實際上申○○並無前開
    商品以交付各該得標之人，亦無交付款項與出賣商品之人之意，致如附表一所示
    之人均不知其偽，誤信渠等確已標得所欲競標之物，或申○○確有購買貨物交付
    款項之意，而陷於錯誤，並依申○○之指示，分別以轉帳或匯款之方式將拍賣商
    品所需之款項及運費匯至前開申○○所指定之聯邦商業銀行新店分行林柏宏帳戶
    、誠泰商業銀行新店分行鄭黃英娣帳戶內，或將申○○競標所得之前開商品寄予
    申○○（詳細被害人之姓名、交付款項時間、地點、金額、所購入或欲賣出之商
    品均詳如附表一所示），以此方式詐騙他人財物並以之為常業恃以維生。
二、緣申○○於九十一年下半年間某日，在不詳處所，拾得鄒中燕所有之國民
    一枚，基於意圖為自己不法之所有之犯意而將之侵占入己。嗣申○○基於行使偽
    造私文書之概括犯意及承前常業詐欺之犯意，在其台北市中山區○○○路○段四
    十三號七樓之二十七住處，利用其向和信超媒體股份有限公司（下稱和信公司）
    所申設之寬頻網路服務系統及電腦連線上網登錄之方式（其在和信公司並設有
    dino64917@giga.net.tw之電子郵件信箱），於九十二年一月七日十一時零一分
    許、同日十一時五十六分許，向網路家庭公司、雅虎公司分別以其所虛設之柏苡
    林、苡琳之名義申請asnp2003號帳號加入成為網站會員，並申請免費之電子郵件
    信箱asnp2003@yahoo.com.tw、asnp2003@pchome.com.tw，而虛偽填寫柏苡林、
    苡琳之姓名、
    書之電磁紀錄而偽造私文書，並傳送向雅虎公司及網路家庭公司行使，足以生損
    害於柏苡林、苡琳及雅虎公司、網路家庭公司對於會員帳號管理之正確性。申○
    ○復於拾獲前開國民
    成年人偽刻鄒中燕印章一枚，再於九十二年一月九日，持前開鄒中燕國民
    及印章前往郵政儲金匯業局台北圓山郵局，偽以鄒中燕之名義填寫郵政存簿儲金
    立帳申請書，並於其上蓋用鄒中燕之印文三枚而偽造該私文書，嗣並將之交還該
    郵局承辦人員申請開立郵政儲金帳戶及申辦金融卡而加以行使該私文書，足以生
    損害於鄒中燕、郵政儲金匯業局對存款人帳戶管理之正確性。繼申○○並多次利
    用前開和信公司網路系統及電腦連線上網，至Coach專屬網站（網址http://
    www.coach.com），未經Coach公司之授權或同意，而擅自將該網站上之Coach皮
    包等皮件商品之圖片加以複製（侵害著作權部分未據告訴），再至雅虎公司所經
    營管理之拍賣網站輸入前開冒用苡琳名義申請之asnp2003帳號，並重製該等圖片
    以為其所拍賣物品之相片後，再以asnp2003@yahoo.com.tw、asnp2003@pchome.c
    om.tw電子郵件信箱為聯絡方式，反覆以同一手法，佯稱有Coach品牌之皮包等商
    品欲出售而公開競標拍賣，且謊稱先付款再交貨，並藉由網際網路傳輸向雅虎公
    司行使，足以生損害於苡琳及雅虎公司對於帳號管理之正確性，然實際上申○○
    並無前開商品以交付各該得標之人，致如附表二所示之人均不知其偽，誤信渠等
    確已標得所欲競標之物，陷於錯誤，而依申○○之指示，分別以轉帳或匯款之方
    式將拍賣商品所需之款項及運費匯至前開申○○所指定之鄒中燕台北圓山郵局帳
    戶（局號0000000號，帳號為0000000號）內後（詳細被害人之姓
    名、交付款項時間、地點、金額、欲賣出之商品均詳如附表二所示），申○○再
    持前開鄒中燕金融卡加以提領款項花用，並於同年一月二十一日，將上開網路拍
    賣資料刪除而停止使用上開帳號。嗣因受害民眾向雅虎公司反映，雅虎公司向內
    政部警政署刑事警察局提出檢舉，內政部警政署刑事警察局並於同年二月十九日
    向臺灣臺北地方法院申請搜索票，而於九十二年二月二十一日十三時十分（起訴
    書誤載為同日十二時二十分）許，在其上揭住處為警查獲，並當場扣得其所有之
    電腦主機（含螢幕、滑鼠、鍵盤等）一台、鄒中燕郵局金融卡一枚、行動電話（
    該行動電話序號為000000000000000號、門號為0000000
    000號SIM卡一枚）一支、記事本一本、GIGA超網路服務使用同意書一份、包
    裹（內含皮包一只）一個、遠傳易付一塊卡、包裝殼一個及非其所有之項鍊一條
    等物。
三、案經內政部警政署刑事警察局報請台灣台北地方法院檢察署檢察官偵查起訴及台
    中市警察局移送台灣台中地方法院檢察署檢察官偵查後移送台灣台北地方法院併
    案審理。
    理  由
一、右揭事實，業據被告申○○坦承不諱，並經告訴人辰○○指訴在卷，又有被害人
    乙○○、天○○、庚○○、地○○、丑○○、己○○、黃詩苑、辛○○、壬○○
    、陳玉如、午○○、甲○○、子○○、未○○、丙○○、巳○○、寅○○○、亥
    ○○（即貞子）、戌○○、卯○○、癸○○、戊○○之代理人丁○○等人於警詢
    中供述綦詳，經核尚屬相符。此外，復有雅虎公司帳號資料、和信公司函、網路
    家庭公司函、網路列印資料、訂購單、訂購確認單、商品預購單、中華郵政股份
    有限公司九十二年三月六日儲字第○九二○七○一九五九號函暨檢附之資料、中
    華郵政股份有限公司儲匯處九十二年八月十五日儲字第一○一五號函暨檢附之資
    料、告訴人辰○○所有之郵政存簿儲金簿影本、癸○○之第一商業銀行存摺影本
    、第一銀行自動付款交易明細表、彰化銀行自動櫃員機交易明細表、中國信託商
    業銀行交易明細表、甲○○台北銀行存摺影本、國泰銀行自動櫃員機交易明細表
    、泛亞銀行匯出匯款回條聯、卯○○華僑銀行存摺影本、地○○轉帳之郵政存簿
    儲金簿影本、天○○土地銀行存摺影本、乙○○淡水第一信用合作社存摺影本、
    己○○中國信託商業銀行存摺影本、台北銀行自動櫃員機交易明細表、壬○○中
    國信託商業銀行存摺影本、午○○台灣銀行存摺影本、丑○○中國信託商業銀行
    存摺影本、中國信託商業銀行匯款申請書、庚○○玉山銀行存摺影本、電子郵件
    資料等在卷可稽，並有如事實欄所載之物扣案可佐，被告之任意性自白顯與事實
    相符。是本案事證明確，被告之犯行堪以認定，應予依法論科。
二、按刑法上所謂常業犯，係指反覆以同種類行為為目的之社會活動之職業性犯罪而
    言，至於犯罪所得多寡，是否恃此犯罪為唯一謀生職業，則非所問，最高法院八
    十五年度台上字第五一○號判例可資參照。被告於本院審理時雖否認其無常業詐
    欺之故意，惟查被告自九十一年二月間起即開始本件犯行，迄至九十二年二月間
    才為警查獲，其間長達約一年，且受害人多達數十人，詐騙金額均在千元至萬元
    不等，其犯罪手法專業，若非警察主動查辦，其犯罪時間勢將更長，受害人必將
    更多。況被告於本院審理時亦坦承從犯案開始平均三天到七天會騙一位被害人，
    則其顯有反覆以同一手段對他人施以詐術以詐得更多財物之故意，並恃此維生，
    揆諸上開判例意旨，被告顯有常業詐欺之犯行無誤，其前開所辯，尚無足採。另
    按電磁紀錄，足以為表示其用意之證明者，以文書論；稱電磁紀錄，指以電子、
    磁性或其他無法以人之知覺直接認識之方式所製成之紀錄，而供電腦處理之用者
    ，刑法第二百二十條第二項、第三項定有明文，是電磁記錄雖為無體物，仍為偽
    造文書罪之客體。被告偽以柏苡林或苡琳之名義及填寫姓名、
    出生年月日、電話及地址等資料於前開網路申請書申請帳號及電子郵件信箱之電
    磁紀錄，已向網路家庭公司及雅虎公司表明為柏苡林或苡琳本人或得授權之人欲
    登錄成為網站會員及申設電子郵件信箱用意之證明，核屬刑法第二百二十條第二
    項之準私文書，其透過網際網路而行使，自足以生損害於柏苡林、苡琳、網路家
    庭公司及雅虎公司對於該公司會員帳號管理之正確性。被告復於右揭時、地利用
    不知情之成年人偽刻鄒中燕印章一枚，並持鄒中燕國民
    之名義填寫郵政存簿儲金立帳申請書，再於其上蓋用鄒中燕之印文三枚而偽造該
    私文書，嗣並將之交還該郵局承辦人員申請開立郵政儲金帳戶及申辦金融卡而加
    以行使該私文書，足以生損害於鄒中燕、郵政儲金匯業局對存款人帳戶管理之正
    確性。核被告所為，係犯刑法第二百十六條、第二百十條之行使偽造私文書罪及
    第二百十六條、第二百二十條、第二百十條之行使偽造準私文書罪、第三百三十
    七條之侵占遺失物罪及第三百四十條之常業詐欺取財罪。公訴人起訴書雖認被告
    所犯為刑法第三百三十九條之三利用電腦設備取財罪，並於原審蒞庭論告時認被
    告所為另觸犯刑法第三百三十九條之二罪嫌云云，然刑法第三百三十九條之三第
    一項利用電腦設備取財罪係規定：「意圖為自己或第三人不法之所有，以不正方
    法將虛偽資料或不正指令輸入電腦或相關設備，製作財產權之得喪、變更紀錄，
    而取得他人財產者。」，所謂輸入虛偽資料或不正指令係指將不實事項透過電腦
    接收之方法存入記憶體或以非正常之程式驅動電腦系統之運作；所謂製作財產權
    之得喪變更紀錄係指就電腦系統中所寄存而有關財產上增減進出之電磁資料加以
    變更重新製作行為而言，本件被告縱有為前揭犯行，然並無製作任何財產權之得
    喪、變更紀錄而取得他人財產之行為，是公訴人認應依刑法第三百三十九條之三
    第一項之罪處斷，即有誤會，至公訴人於原審蒞庭時認被告亦觸犯刑法第三百三
    十九條之二之以不正方法由自動付款設備取得他人之物之罪部分，因被告係以偽
    造鄒中燕名義申辦帳戶所取得之金融卡加以提領款項，業如前述，則被告使用前
    開鄒中燕之金融卡，尚屬有權使用，是公訴人認被告此部分另涉犯刑法第三百三
    十九條之二之罪名，亦屬誤會。再者，本件上訴後，二審檢察官論告時亦認被告
    所犯為常業詐欺罪，爰予變更起訴法條。被告利用不知情之成年男子偽刻鄒中燕
    印章，乃間接正犯。被告偽造鄒中燕印文之行為，乃偽造私文書之部分行為，不
    另論罪；被告偽造私文書後持以行使，偽造私文書之低度行為復為行使偽造私文
    書之高度行為所吸收，亦不另論罪。被告先後多次行使偽造私文書及準私文書之
    犯行，均時間緊接，方法相同，觸犯構成要件相同之罪名，顯係基於概括之犯意
    反覆為之，應依刑法第五十六條連續犯之規定各論以一罪，並依法加重其刑。又
    公訴人雖僅就被告詐騙被害人甲○○、戌○○、午○○、貞子（即亥○○）、辰
    ○○、HOUK AY CE（即癸○○）、CANDY（即陳玉如）、育涵及子○○之犯行加
    以起訴，而未就被告詐欺如附表一所示及如附表二編號五至八號、編號十二號及
    編號十八號所示之其他被害人等詐欺取財犯行及前開侵占遺失物犯行暨行使偽造
    私文書之犯行提起公訴，然因此部分與前揭論罪科刑部分分別有連續犯或牽連犯
    之裁判上一罪關係，顯為起訴效力所及，並經公訴人於原審蒞庭時向原審法院表
    明此部分與前揭論罪科刑部分有裁判上一罪關係而請求審理（見原審九十二年八
    月二十六日審判筆錄），本之審判不可分，本院自應一併加以審理，又移送併案
    審理部分，與本案乃為同一事實，自亦應予審理，於此均一併說明。又被告所犯
    上開數罪，有方法結果之牽連關係，依刑法第五十五條之規定，應從較重之常業
    詐欺罪處斷。原審對被告予以論罪科刑，固非無見，惟被告所犯應係刑法第三百
    四十條之常業詐欺罪，已如前述，原判決認被告所犯僅係普通詐欺而從一重之連
    續行使偽造私文書罪予以輕判，認事用法及量刑，均有可議。檢察官上訴執此指
    摘原判決不當，並認原判量刑過輕，即有理由，自應予以撤銷改判，爰審酌被告
    不循正途就業，竟貪求不法利益，起意詐騙他人為常業，對於網路交易安全之危
    害甚鉅，所犯情節非輕，且被害人眾多，但已與少數被害人達成和解，惟仍有多
    數被害人尚未能得到賠償，及其犯罪動機、目的、手段、所生危害及其犯後坦白
    承認犯行，尚知悔悟等一切情狀，量處如主文第二項所示之刑。至扣案之物，其
    中電腦主機（含螢幕、滑鼠及鍵盤）一台，為被告所有，復為供犯罪所用之物，
    應依刑法第三十八條第一項第二款之規定，宣告沒收之。至鄒中燕郵局金融卡一
    枚，則為被告所有因犯罪所得之物，爰依刑法第三十八條第一項第三款之規定，
    宣告沒收之。至偽造之鄒中燕印章一枚，雖未扣案，然亦無證據證明業已滅失，
    應依刑法第二百十九條之規定，不問屬於犯人與否，均宣告沒收之。又被告偽造
    之郵政儲金匯業局立帳申請書，雖為供犯罪所用之物，然既已行使持交郵政儲金
    匯業局台北圓山分局人員，而非屬被告所有之物，惟其上之鄒中燕印文共三枚，
    仍應依刑法第二百十九條之規定，不問屬於犯人與否，宣告沒收之。至扣案之項
    鍊一條，既非被告所有，亦非供犯罪所用或犯罪所得之物；扣案之行動電話一支
    、記事本一本、GIGA超網路服務使用同意書一份、包裹（內含皮包一只）一個、
    遠傳易付一塊卡及包裝殼一個等物，雖為被告所有，然既非供被告犯罪所用或犯
    罪所得之物，復非屬違禁物，依法自無從宣告沒收，附此敘明。
三、至公訴意旨認被告另以前述如事實欄所載之方法，詐騙被害人詹坤儀、酉○○、
    王小綾及李欣穎等人，致該等被害人均陷於錯誤而交付款項，因認被告此部分亦
    涉有刑法第三百三十九條之三罪嫌云云。按犯罪事實應依證據認定之，無證據不
    得認定犯罪事實。又不能證明被告犯罪者，應諭知無罪之判決，刑事訴訟法第一
    百五十四條第二項、第三百零一條第一項分別定有明文。次按事實之認定，應憑
    證據，如未能發現相當證據，或證據不足以證明，自不能以推測或擬制之方法，
    為裁判基礎（最高法院四十年台上字第八六號判例參照）。又認定犯罪事實，所
    憑之證據，雖不以直接證據為限，間接證據亦包括在內，然無論直接或間接證據
    ，其為訴訟上之證明，須於通常一般之人均不致於有所懷疑，而得確信其為真實
    之程度者，始得據之為有罪之認定，倘其證明尚未達到此一程度，而有合理性懷
    疑之存在時，即無從為有罪之認定，此亦有最高法院七十六年台上字第四九八六
    號判例可資參照。經查，公訴人雖指被告涉有此部分之犯行，然於卷內並無被害
    人詹坤儀、王小綾及李欣穎等人遭被告詐欺取財之犯罪時間、地點、手法及金額
    等具體事實之任何證據，而被害人酉○○復因認被告涉嫌詐欺取財，並無因被告
    所為而陷於錯誤並加以匯款，業據被害人酉○○於警詢中陳述明確，是依法尚難
    認被告涉有此部分詐欺取財之犯行，此部分本應為被告無罪之諭知，然因公訴人
    認此部分與前揭論罪科刑部分有裁判上一罪之關係，爰就此部分不另為無罪判決
    之諭知，附此敘明。
據上論斷，應依刑事訴訟法第三百六十九條第一項前段、第三百六十四條、第二百九
十九條第一項前段、第三百條，刑法第五十六條、第二百十六條、第二百十條、第二
百二十條、第三百三十七條、第三百四十條、第五十五條、第二百十九條、第三十八
條第一項第二款、第三款，罰金罰鍰提高標準條例第一條前段，判決如主文。
本案經檢察官田炳麟到庭執行職務。
中　　　華　　　民　　　國　　九十三　　年　　　三　　　月　　 十二 　　日
                              臺灣高等法院刑事第十二庭
                                    審判長法　官  劉  景  星
                                          法　官  謝  靜  恒
                                          法　官  陳  志  洋
右正本證明與原本無異。
如不服本判決應於收受送達後十日內向本院提出上訴書狀，其未敘述上訴之理由者並
得於提起上訴後十日內向本院補提理由書（均須按他造當事人之人數附繕本）。
                                          書記官  王  韻  雅
中　　　華　　　民　　　國　　九十三　　年　　　三　　　月　　 十六 　　日
附錄：本案論罪科刑法條全文
刑法第二百十條
偽造、變造私文書，足以生損害於公眾或他人者，處五年以下有期徒刑。
刑法第二百十六條
行使第二百十條至第二百十五條之文書者，依偽造、變造文書或登載不實事項或使登
載不實事項之規定處斷。
刑法第三百四十條
以犯第三百三十九條之罪為常業者，處一年以上七年以下有期徒刑，得併科五萬元以
下罰金。
